臺灣臺中地方法院刑事裁定
111年度聲字第1344號
聲  請  人  臺灣臺中地方檢察署檢察官
受  刑  人  黃宇伸



上列聲請人因受刑人數罪併罰有二裁判以上，聲請定其應執行之
刑（111 年度執聲字第978號），本院裁定如下：
    主    文
聲請駁回。
    理    由
一、本件聲請意旨略以：受刑人因不能安全駕駛致交通危險罪等
    案件，先後判決確定如附表所載，並有各該判決附卷可稽，
    依刑法第53條、第51條第5 款規定，應定其應執行之刑，爰
    依刑事訴訟法第477 條第1 項聲請裁定等語。
二、按裁判確定前犯數罪者，併合處罰之；數罪併罰，有二裁判
    以上者，應依刑法第51條之規定，定其應執行之刑；宣告多
    數有期徒刑者，於各刑中之最長期以上，各刑合併之刑期以
    下，定其刑期，但不得逾30年。刑法第50條、第53條、第51
    條第5 款分別定有明文。又法律上屬於裁量之事項，有其外
    部性界限及內部性界限，並非概無拘束。依據法律之具體規
    定，法院應在其範圍選擇為適當之裁判者，為外部性界限；
    而法院為裁判時，應考量法律之目的及法律秩序之理念所在
    者，為內部性界限。法院為裁判時，二者均不得有所踰越。
    在數罪併罰，有二裁判以上，定其應執行之刑之案件，法院
    所為刑之酌定，固屬裁量之事項，然仍應受前述外部性界限
    及內部性界限之拘束（最高法院刑事111年度台抗字第439號
    裁定意旨參照）。次按，判決不適用法則或適用不當者，為
    違背法令，刑事訴訟法第378 條定有明文。定應執行刑之裁
    定，與科刑判決具有同一效力，倘有違背法令，而於被告不
    利，應許提起非常上訴，以資救濟。而基於無責任即無刑罰
    之憲法原則，刑罰須以罪責為基礎，俾與罪責相對應。亦即
    國家所施加之刑罰須與行為人之罪責相當，使罰當其罪，刑
    罰不得超過罪責，乃憲法上之罪刑相當原則（司法院釋字第
    755 號解釋理由書參照）。此於數罪併罰應定其執行刑同有
    適用，依刑法第51條第5 、6 、7 各款所定之應執行刑，採
    限制加重主義，其旨亦在此。實務上定應執行刑之案件，固
    以數罪中最先確定之案件為基準日，犯罪在此之前者皆符合
    定應執行刑之要件；犯罪行為在基準日之後者，不與焉（如
    另符合定應執行刑之要件，則另定其應執行刑，與前所定者
    合併執行）。惟此原則於特殊個案，顯然不符合罪刑相當之
    憲法原則時，應有所例外，否則罰過其罪，致生行為人所受
    之刑罰超過其所應負擔之罪責，其人身自由因此遭受過苛之
    侵害，對人民受憲法第8 條所保障之人身自由所為限制，自
    有違上開罪刑相當原則及比例原則（同上解釋理由書參照）
    。又刑法第51條第5 款規定，經宣告多數有期徒刑之數罪併
    罰方法，係以各刑中之最長期以上，各刑合併之刑期以下，
    定其刑期，法院即應於俱罰各罪之中，以最重之宣告刑為基
    礎，參酌他罪之宣告刑，本諸限制加重原則，裁量加重定之
    ，是該款之目的乃藉此將被告所犯之數罪重新裁量評價，除
    不得逾越法律所規定範圍之外部性界限外，尤應尊重前述罪
    刑相當及比例等諸憲法原則，俾與其授與裁量權之目的相契
    合，足徵該款之立法意旨，並無使被告處於更不利地位之意
    。故在刑事訴訟法第370 條第2 、3 項，亦針對第二審上訴
    案件之定應執行之刑，明定有不利益變更禁止原則之適用，
    同揭此旨。分屬不同案件之數罪併罰，倘一裁判宣告數罪之
    刑，曾經定其執行刑，再與其他裁判宣告之刑定其執行刑時
    ，在法理上亦應同受此原則之拘束。亦即，上述另定之執行
    刑，其裁量所定之刑期，不得較重於前定之執行刑加計後裁
    判宣告之刑之總和。同理，若併罰之數罪先前已有定應執行
    之刑，卻因被告另犯他罪之確定判決，致須再重定數應執行
    刑時，亦應有不利益變更禁止原則之適用，本于此，上開實
    務上之處理原則，於特殊個案，應對憲法原則有所讓步，而
    屬例外（最高法院108年度台非字第20號判決意旨參照）。
    又數罪併罰制度，係基於刑罰加諸於受刑人之痛苦或惡害，
    並非單純的線性遞增，而是累進式的增加，且將受宣告刑直
    接累計的刑罰執行，往往超過基於犯罪事實所生可能歸責於
    行為人之責任，因此不論在犯罪預防或應報平衡觀點下，不
    採用各罪宣告刑依序執行之科刑法則。採用數罪併罰合併定
    應執行刑，旨在綜合斟酌犯罪行為之不法與罪責程度，及對
    犯罪行為人施以矯正之必要性，而決定所犯數罪最終具體應
    實現之刑罰，以符合罪責相當之要求。數罪併罰定應執行刑
    ，既有上開刑事政策上之理由，且因刑法第51條第1款至第4
    款採吸收原則，執行其一，不執行其他自由刑，第5款至第7
    款採限制加重原則，而於受刑人而言，即有不執行其他自由
    刑或減少應執行刑度之法定利益。此受刑人法律上之利益，
    應予確保（最高法院110年度台抗字第331號裁定意旨參照）
    。
三、經查：　　
　㈠受刑人因不能安全駕駛致交通危險罪等3罪，經本院判處如附
    表所示之刑，並已分別確定在案，有上開判決書及臺灣高等
    法院被告前案紀錄表等附卷可稽，而其中受刑人犯附表編號
    2所示為不得易科罰金之罪，與附表編號1所示為得易科罰金
    之罪，依刑法第50條第1 項但書之規定固不得併合處罰，惟
    受刑人業經具狀請求合併定其應執行之刑，有臺灣臺中地方
    檢察署刑法第50條第1 項但書案件是否請求定應執行刑調查
    表附卷可稽，故依刑法第50條第2 項之規定，聲請人就附表
    所示各罪聲請定其應執行之刑，形式上於法並無不合，合先
    敘明。　
　㈡惟受刑人前因販賣第三級毒品等6罪，經本院以110年度聲字
    第1310號裁定定其應執行之刑為有期徒刑7年6月，嗣經臺灣
    高等法院臺中分院以110年度抗字第548號裁定抗告駁回確定
    乙節，有臺灣高等法院被告前案紀錄表及上開裁定在卷可稽
    ；觀諸前揭定應執行刑裁定之基準判決確定日（即附表各罪
    中最早判決確定日）為108年12月6日，而本件附表編號2所
    示販賣第三級毒品等2罪之行為時，則分別為107年5月12日
    、107年5月15日，足見，本件附表編號2所示之販賣第三級
    毒品等2罪與前揭已定應執行刑之販賣第三級毒品等6罪，本
    即合於定應執行刑之要件甚明。
　㈢而受刑人所犯上開販賣第三級毒品8罪，乃同一時期，相同類
    型、罪質及犯罪模式之犯行，併合處罰時其責任非難重複之
    程度相對較高，就訴訟實務而言，分別起訴、分別判決確定
    之案件，與在同一審理程序之數罪，經由單一判決所定之應
    執行刑，前者在嗣後另定應執行刑時，其刑度往往遠重於在
    同一訴訟程序所判決之應執行刑，對於被告之權益影響甚鉅
    ，並考量修正後刑法刪除連續犯之規定，即採一罪一罰之刑
    事政策，為避免刑罰輕重失衡，調和上開定應執行刑輕重之
    顯著差異等情，自應酌定較低之應執行刑，方符首揭最高法
    院所揭櫫「內部界限」之意義。換言之，倘本件附表編號2
    所示之應執行有期徒刑3年，與前揭110年度聲字第1310號裁
    定之有期徒刑7年6月，合併聲請定執行刑時，實務運作上常
    見定應執行刑之範圍，因考量該等犯罪之同質性，並非單純
    僅於有期徒刑7年6月迄10年6月之間裁量定刑，而係從低度
    刑即自有期徒刑7年6月往上斟酌定刑；相較於本件附表編號
    1所示之有期徒刑2月，加計編號2所示之應執行有期徒刑3年
    ，其實務常見之定刑範圍乃有期徒刑3年至3年2月之間以觀
    ，顯然將全部販毒各罪合併定應執行刑之恤刑效益，遠大於
    本件販毒與公共危險合併定應執行刑，此影響受刑人最終刑
    期甚鉅，至為灼然。
　㈣本院審酌首揭憲法上之罪刑相當及比例等諸原則，考量法律
    之目的及法律秩序之理念，及確保受刑人減少應執行刑度之
    法定利益，認本件聲請人就附表編號2所示罪刑部分，捨同
    類型販賣第三級毒品罪，而擇侵害法益、行為類型均迥異之
    公共危險罪，合併定其應執行之刑，實質上已違反數罪併罰
    應有利於受刑人之基本精神，自應予駁回，爰依刑事訴訟法
    第220 條裁定如主文。
中　　華　　民　　國　　111 　年　　4 　　月　　29　　日
                  刑事第六庭    法  官  戰諭威
以上正本證明與原本無異。
如不服本裁定，應於送達後5 日內，向本院提出抗告狀。
                                書記官  譚系媛
中　　華　　民　　國　　111 　年　　4 　　月　　29　　日

附表：受刑人黃宇伸定應執行之刑案件一覽表 
編           號  1 2 罪           名  不能安全駕駛致交通危險罪 違反毒品危害防制條例 宣     告    刑  有期徒刑2月，併科罰金新臺幣10000元 有期徒刑1年10月(共2罪) 犯   罪  日  期  107年5月25日 107年5月12日、 107年5月15日 偵查（自訴）機關年度案號  臺中地檢107年度速偵字第3372號 臺中地檢107年度偵字第18478號等 最後事實審 法        院 臺中地院 臺中地院  案        號 107年度中交簡字第1628號 110年度訴緝字第14號  判 決 日  期 107年6月20日 110年11月24日 確定判決 法        院 臺中地院 臺中地院  案        號 107年度中交簡字第1628號 110年度訴緝字第14號  判決確定日期 107年7月16日 111年3月4日 是否為得易科罰金或易服社會勞動之案件  是 否 備           註  臺中地檢107年度執字第13493號（已執畢） 臺中地檢111年度執字第3702號（2罪定應執行刑3年）